---
title: "20250318HTML"
author: "Krzysztof Stawarz"
date: "`r Sys.Date()`"
output:
  html_document: default
---

```{r setup, include=FALSE}
knitr::opts_chunk$set(echo = TRUE)
```

```{r, message=FALSE}
library(tidyverse)
library(knitr)
```
## a) wczytaj dane kosmos, ale nie wyświetlaj tego kodu
```{r, include=FALSE}
df <- haven::read_sav("/Users/stawager/Repos/dataAnalysisR_ifs2025/dane20250311/dataPLUS.sav")
```
korzystając z dplyr:

## b) wybierz z bazy tylko respondentów z PL   
## c) wybierz z bazy tylko zmienne `sdg.imp` oraz `gender`, `age`, `edu.level` i `edu.field`

```{r}
dim(df)
names(df)
unique(df$UserLanguage) # to kryterium wydaje się ok żeby oceniać skąd są badani
```

```{r}
df <- df %>% 
  filter(UserLanguage == "PL") %>% 
  select(age, gender, edu.level, edu.field, matches("^sdg.imp\\.\\d+$"))

dim(df)
names(df)
```

```{r}
df$gender <- factor(df$gender, 
                    levels = c(1, 2, 3, 4),
                    labels = c("kobieta", "mężczyzna", "inna", "wolę nie odpowiadać"))

df$edu.level <- factor(df$edu.level, 
                       levels = c(1, 2, 3),
                       labels = c("podstawowe", "średnie", "wyższe"))

df$edu.field <- factor(df$edu.field, 
                       levels = c(1, 2, 3, 4),
                       labels = c("humanistyczne lub społeczne", 
                                  "ścisłe lub techniczne", 
                                  "biologiczne lub medyczne", 
                                  "nie dotyczy"))
```


## d) korzystając ze znanych Ci funkcji statystycznych wykonaj przynajmniej 3 analizy:   
   
### 1) statystyki opisowej / statystyk opisowych (np. miary tendencji centralnej, miary rozproszenia itp.)   

```{r}
summary(df)
```

```{r}
df_summary <-   df %>%
    summarise(across(
      where(is.numeric),  
      list(
        Min = min, 
        Q1 = ~quantile(., 0.25), 
        Median = median, 
        Q3 = ~quantile(., 0.75), 
        Max = max, 
        Mean = mean, 
        SD = sd,
        Mode = DescTools::Mode
      ),
      .names = "{.col}_{.fn}"  
    )) %>%
    pivot_longer(everything(), 
                 names_to = c("Variable", "Statistic"), 
                 names_sep = "_") %>%
    pivot_wider(names_from = Statistic, values_from = value)
kable(df_summary, digits = 2, caption = "Summary Statistics Table")
```
```{r}
ggplot(df) +
  aes(x = age) +
  geom_histogram(binwidth=10, color = "white", fill = "lightgrey") +
  scale_x_continuous(breaks = seq(15, 75, by = 10), lim = c(15, 75)) +
  geom_text(stat = "bin", binwidth = 10, aes(label = after_stat(count)), vjust = -0.5) + 
  theme_minimal() +
  ggtitle("age (numerical histogram)") +
  theme(
    plot.title = element_text(face = "bold", hjust = .5),
    axis.title = element_blank()
  )
```

```{r echo=FALSE}
ggplot(df) +
  aes(x = age, y = 0) +
  geom_violin(width = .75, color = "white", fill = "lightgrey") +
  geom_boxplot(width = .2, alpha = 0) +
  scale_x_continuous(breaks = seq(15, 75, by = 10), lim = c(15, 75)) +
  theme_minimal() +
  ggtitle("age (numerical violin+boxplot)") +
  theme(
    plot.title = element_text(face = "bold", hjust = .5),
    axis.title = element_blank()
  )
```

```{r}
create_barplot <- function(data, column, size){
p <- ggplot(data) +
  aes(x = .data[[column]]) +
  geom_bar(color = "white", fill = "lightgrey") + 
  geom_text(aes(label = after_stat(count)), stat = "count", vjust = -0.5, size = size) +
  theme_minimal() +
  ggtitle(column) + 
  theme(
    plot.title = element_text(face = "bold", hjust = .5),
    axis.title = element_blank()
  )
}
```

```{r}
print(create_barplot(df, "gender", 4))
print(create_barplot(df, "edu.level", 4))
print(create_barplot(df, "edu.field", 4))
```

```{r}
plots <- list()
for(i in 1:16){
  col = glue::glue("sdg.imp.{i}")
  plots[[i]] <- create_barplot(df, col, 2) +
    scale_x_continuous(breaks = seq(1, 7, by = 1)) +
    ylim(0, 400) + 
    theme(
      axis.text.y = element_blank(), 
      panel.grid = element_line(linewidth=.35), 
      panel.grid.major.y = element_blank(),
      panel.grid.minor = element_blank())
}

gridExtra::grid.arrange(
  grobs = plots,
  nrow = 4,
  ncol = 4,
)
```



### 2) różnic średnich w grupach (np. test T 

```{r}
df <- df %>% 
  # z gory przepraszam osoby niebinarne
  filter(gender %in% c("kobieta", "mężczyzna"))
```

```{r}
# troche bez sensu ta analiza bo nie mam pojecia czym sa te zmienne sdg.imp.3
# wiec jak mam wyciagac jakies wnioski albo szukac polaczen/zaleznosci
t.test(age ~ gender, data = df)
t.test(sdg.imp.3 ~ gender, data = df)
```
### ANOVA) 
```{r}
anova_result <- aov(sdg.imp.3 ~ ., data = df)
summary(anova_result)
```
### bądź korelacji 
```{r}
df_numeric <- df %>% 
  select(where(is.numeric))
  # select(!age)

df_melted <- reshape2::melt(cor(df_numeric), value.name = "correlation")
ggplot(df_melted) +
  aes(x = Var1, y = Var2, fill = correlation) +
  geom_tile(color = "white",
            lwd = 1.25,
            linetype = 1) +
  coord_fixed() + 
  geom_text(aes(label = round(correlation, 2)), size = 2) +
  theme_minimal() + 
  scale_fill_gradient2(low = "steelblue", mid = "white", high = "tomato",
                       midpoint = 0, limits = c(-1, 1)) +
  theme(
    axis.title = element_blank(),
    axis.text.x = element_text(angle=90, hjust = 1)
  )
```

### bądź regresji liniowej 2 (max 3) zmiennych

```{r}
summary(lm(sdg.imp.3 ~ age, data = df))
```

### 3) zależności w formie wykresu rozrzutu   
```{r}
ggplot(df) + 
  aes(x = sdg.imp.3, y = age) + 
  geom_point() + 
  theme_minimal()
```
   
## e) zapisz w raporcie rmarkdown interpretację analityczną wyników (komentarz analityczny)
### Statystyki opisowe

Analizując rozkład zmiennej age, widzimy, że średnia wieku respondentów wynosi __41,19__ lat, a mediana __41__ lat. Minimalna wartość to __18__, a maksymalna __66__. Wartości kwartylowe (Q1 i Q3) wynoszą odpowiednio __30__ i __52__ lata, co wskazuje na dość szeroki rozrzut danych.

Jeśli chodzi o zmienne związane z oceną istotności celów zrównoważonego rozwoju (`sdg.imp.X`), wartości średnie oscylują wokół __4,5 - 5,5__, co sugeruje, że respondenci generalnie uznają te cele za istotne. Wartości maksymalne w każdej kategorii wynoszą __7__, co oznacza, że niektórzy respondenci oceniali wszystkie cele jako bardzo ważne.

### Analiza różnic średnich

#### Porównanie wieku według płci

Test t-studenta dla zmiennej `age` w podziale na płeć wykazał brak istotnej różnicy między średnią wieku kobiet __(40,62)__ i mężczyzn __(41,86)__. Wartość p wynosi __0,1203__, co oznacza, że różnica nie jest statystycznie istotna.

#### Różnice w ocenie sdg.imp.3 według płci

Podobnie, analiza `sdg.imp.3` według płci nie wykazała istotnych różnic __(p = 0,9975)__. Średnie dla kobiet i mężczyzn są niemal identyczne __(4,92)__.

#### Analiza zależności i regresja
Regresja liniowa między zmienną `sdg.imp.3` a age wykazała brak istotnej zależności __(p = 0,1077)__. Wartość współczynnika regresji wynosi __-0,0064__, co sugeruje minimalny i nieistotny spadek oceny w zależności od wieku.

Dodatkowo, analiza korelacji zmiennych `sdg.imp.X` ujawnia silne związki między wszystkimi z nich.

###  Wnioski

Respondenci mają zróżnicowany wiek, ale nie zaobserwowano istotnych różnic w ocenie celów `SDG` w zależności od wieku czy płci.

Brak istotnych różnic w poziomie istotności przypisywanej `sdg.imp.3` w zależności od płci.

Wszystkie zmienne `SDG` są silnie skorelowane, co sugeruje istnienie wspólnych czynników wpływających na ich ocenę.


## f) użyj odpowiedniego formatowania:

### - nagłówki 2 lub 3 stopnia dla 3 analiz

### - przywoływane w interpretacji nazwy zmiennych wyróżnione opcją `verbatim` lub kursywą

### - przywoływane w interpretacji wartości liczbowe pogrubione

## g) po skończonej pracy wyniki umieść w katalogu z zajęć nr 3 na Teams


POZIOMY ZMIENNYCH:

`gender`: 1) kobieta 2) mężczyzna 3) inna 4) wolę nie odpowiadać

`edu.level` (PL): 1) podstawowe 2) średnie 3) wyższe

`edu.field` (wykształcenie kierunkowe): 1) humanistyczne lub społeczne 2) ścisłe lub techniczne 3) biologiczne lub medyczne 4) nie dotyczy



